臺灣臺北地方法院刑事判決　　　　　　　94年度簡字第2890號
聲　請　人　臺灣臺北地方法院檢察署檢察官
被　　　告　甲○○
上列被告因違反臺灣地區與大陸地區人民關係條例案件，經檢察
官聲請以簡易判決處刑（94年度偵字第15171號），本院判決如
下：
    主  文
甲○○續違反不得僱用大陸地區人民在臺灣地區從事未經許可之
工作之規定，科罰金新台幣捌萬元，如易服勞役，以新台幣玖佰
元即銀元參佰元折算壹日。
    事  實
一、甲○○係設在台北市○○區○○街35號「阿草赤肉羹店」之
    經營人，明知朱月英、鐘愛鳳均係因結婚而獲准來台與配偶
    團聚之大陸地區人民，因店內人手不足，竟便宜行事，基於
    概括之犯意，未經許可，先自民國94年7月17日起，以每月
    薪資新台幣（下同）24,000元，並提供食宿之代價，僱用朱
    月英於每日上午7時30分許起至晚上9時30分許止，在上址從
    事烹煮、端碗盤等未經許可之工作；復承前同一犯意，於同
    年8月20日上午10時許，僱用鐘愛鳳自同日下午2時許起，在
    店內從事洗碗之未經許可工作（薪資部分尚未談妥，約日薪
    200至400元）。嗣於94年8月20日下午3時30分許，為警在店
    內當場發現朱月英在廚房炒菜，鐘愛鳳在清洗碗盤，而查悉
    上情。
二、案經臺北市政府警察局萬華分局報請臺灣臺北地方法院檢察
    署檢察官偵查起訴。
    理  由
一、上揭事實，業據被告甲○○於警詢中自白：「鐘愛鳳於今（
    20）日早上10時許來店裡（松山區○○街35號），說要幫我
    們洗碗，朱月英於7月17日開始來店裡幫忙煮東西及端碗盤
    。工作地點在松山區○○街35號。朱月英是1個月2萬4千元
    ，鐘愛鳳因為是第1天來工作，薪水還沒有談定，大概是1天
    200-400元。我有提供朱月英食宿，因鐘愛鳳是第1天來所以
    尚未談好」等語不諱（見偵查卷第7頁），核與證人朱月英
    於警訊中證述：「（問：妳於何時至北市○○街35號阿草小
    吃店工作？）我於今94年7月17日至阿草小吃店工作，到今
    天8月20號，已有1個多月了。（問：妳在阿草小吃店擔任什
    麼工作？）端碗盤及廚房煮東西。（問：妳在阿草小吃店1
    天工作幾小時？幾點上下班？）早上7點30分上班到9點30分
    下班，1天工作14小時。」等語（見偵查卷第15頁），及證
    人鐘愛鳳於警詢證稱：「（問：妳今日在台北市○○街35號
    《阿草肉羹店》為警方當場查獲店內洗碗打工是否屬實，是
    何人介紹？起迄時間？薪資為何？）我有在現場洗碗，‧‧
    ‧經跟雇主（老闆娘）接洽，她請我至店內幫忙洗碗，沒有
    人介紹，我早上10點到店內，14點開始洗碗，直到警方查獲
    我才停止，沒有談及到薪資」等語（見偵查卷第11頁）之情
    節相符，並有員警現場蒐證照片4幀在卷足憑（同上偵查卷
    第18、19頁）。再查，朱月英、鐘愛鳳均為大陸地區人民，
    朱月英於93年2月28日以結婚團聚名義來台，鐘愛鳳於94年5
    月10日以結婚團聚名義入境，此經證人朱月英及鍾愛鳳於警
    詢中證述綦詳（同上偵查卷第11、14頁），且有其等之居留
    證件在卷可稽（同上偵查卷第12、17頁）。被告與鐘愛鳳就
    薪資條件，雖尚未達成具體合意，然其指示鐘愛鳳在上開店
    內洗碗，內心並有意以每日約200至400元之代價，作為報酬
    ，被告所為應係「僱用」無疑。被告於檢察官偵訊時，自承
    明知朱月英、鐘愛鳳為大陸地區人民（同上偵查卷第42頁）
    ，雖辯稱不知大陸地區人民在台工作需有許可證云云。然按
    ，任何人不得因不知法律而免除刑事責任，此為刑法第16條
    前段所明定，學理上稱為「違法性錯誤」或「法律錯誤」。
    為保障臺灣地區國民工作權，任何人不得非法留用或僱用臺
    灣地區人民以外之外國人或大陸、港澳地區人民，在台從事
    未經許可之工作，早經就業服務法第5章、臺灣地區與大陸
    地區人民關係條例第15條、香港澳門關係條例第13條明文規
    定。而法律一經頒布，人民即有知法守法之義務，被告縱真
    不知上開法律，然其主觀上不知，並非無法避免，自不得主
    張阻卻故意或刑事責任。本件事證明確，依被告於偵查中之
    部分自白及其他現存之證據，已足認定其犯罪，本院不經通
    常判程序，逕以簡易判決處刑。
二、按臺灣地區與大陸地區人民關係條例第15條第4款規定：不
    得「僱用或留用大陸地區人民在臺灣地區從事未經許可或與
    許可範圍不符之工作」。被告未經主管機關許可，擅自僱用
    大陸地區人民朱月英、鐘愛鳳在台工作之所為，係違反臺灣
    地區與大陸人民關係條例第15條第4款之規定，應依同條例
    第83條第1項之規定處斷。被告先後僱用朱月英、鐘愛鳳2人
    之犯行，時間緊接，目的同一，觸犯構成要件相同之罪名，
    顯係基於概括犯意反覆為之，應依刑法第56條連續犯之規定
    論以一罪，並加重其刑。爰審酌被告因所營飲食店人手不足
    ，僱請大陸地區人民在台從事工作，非法僱用之時間尚短，
    所生對臺灣地區人民勞動機會之侵害程度非鉅，及其犯罪動
    機、目的，未曾受有教育等一切情狀，量處如主文所示之罰
    金，並諭知易服勞役之折算標準，以示懲儆。
三、應依刑事訴訟法第449條第1項前段、第3項，臺灣地區與大
    陸地區人民關係條例第83條第1項，刑法第11條前段、第56
    條、第42條第2項，罰金罰鍰提高標準條例第2條，現行法規
    所定貨幣單位折算新台幣條例第2條，逕以簡易判決處如主
    文所示之刑。
四、如不服本判決，應於判決送達後10日內，向本院提出上訴狀
    。
中　　華　　民　　國　　94　　年　　12　　月　　8 　　日
　　　　　　　　　刑事第一庭    法　官　吳秋宏
以上正本證明與原本無異。
　　　　　　　　　　　　　　　　書記官　高菁菁
中　　華　　民　　國　　94　　年　　12　　月　　8 　　日
附錄本案論罪科刑法條全文：
臺灣地區與大陸地區人民關係條例第15條
左列行為不得為之：
一  使大陸地區人民非法進入臺灣地區。
二  招攬臺灣地區人民未經許可使之進入大陸地區。
三  使大陸地區人民從事未經許可或與許可目的不符之活動。
四  僱用大陸地區人民從事未經許可或與許可範圍不符之工作。
五  居間介紹他人為前款之行為。
臺灣地區與大陸地區人民關係條例第83條
一違反第15條第4款或第5款規定者，處2年以下有期徒刑、拘役
  或科或併科新台幣30萬元以下罰金。
二意圖營利而違反第15條第5款規定者，處3年以下有期徒刑、拘
  役或科或併科新台幣60萬元以下罰金。
三法人之代表人、法人或自然人之代理人、受僱人或其他從業人
  員，因執行業務犯前二項之罪者，除處罰行為人外，對該法人
  或自然人並科以前三項所定之罰金。但法人之代表人或自然人
  對於違反之發生，已盡力為防止行為者，不在此限。
